最高法院刑事判決　　　　　　　九十六年度台上字第五一二號
上　訴　人　甲○○
選任辯護人　張慶宗律師
上　訴　人　乙○○
　　　　　　丙○○
上 列 一人
選任辯護人　張居德律師
上列上訴人等因違反毒品危害防制條例案件，不服台灣高等法院
台中分院中華民國九十五年十一月八日第二審判決（九十五年度
上重訴字第四四號，起訴案號：台灣台中地方法院檢察署九十四
年度偵字第二○二一五號、第二○七三三號、九十五年度偵字第
六一號、第四三四號），本院判決如下：
    主  文
原判決撤銷，發回台灣高等法院台中分院。
　　理　由
本件原判決撤銷第一審關於上訴人甲○○、丙○○部分暨上訴人
乙○○運輸第一級、第二級毒品部分之科刑判決，改判依想像競
合犯及牽連犯從一重論處甲○○共同連續販賣第一級毒品，又共
同連續販賣第二級毒品罪刑（販賣第一級毒品部分處無期徒刑，
褫奪公權終身，販賣第二級毒品部分處有期徒刑十二年）；依想
像競合犯從一重論處乙○○共同運輸第一級毒品，又共同運輸第
二級毒品罪刑（均累犯，運輸第一級毒品部分處有期徒刑三年十
月，運輸第二級毒品部分處有期徒刑三年八月）；論處丙○○共
同連續販賣第一級毒品，又共同連續販賣第二級毒品罪刑（販賣
第一級毒品部分處無期徒刑，褫奪公權終身，販賣第二級毒品部
分，處有期徒刑十年），固非無見。
惟查：(一)、審判期日之訴訟程序，專以審判筆錄為證。審判期日
，應由參與之推事（法官）始終出庭；如有更易者，應更新審判
程序。又依法應更新審判而未更新者，其判決當然違背法令。刑
事訴訟法第四十七條、第二百九十二條第一項及第三百七十九條
第九款分別定有明文。依原審民國九十五年十月十一日第一次審
判期日之審判筆錄記載，係由審判長法官林榮龍、陪席法官鄭永
玉、受命法官江錫麟參與審判；惟同月二十五日第二次即最後一
次審判期日，係由審判長法官林榮龍、陪席法官黃日隆、受命法
官江錫麟參與審判。則審判期日參與審判之法官既已有更易，依
前揭規定，即應依法更新審判程序，乃原審審判長僅諭知「本件
續行審理」（見原審卷第二一六頁），非唯未為更新審理，且就
採為判決基礎之證人陳蘭宜、王賜暖、盧俊佑、許順富、蔡國華
、鄭進勇等之證詞，並卷附鑑定書、通訊監聽譯文、扣案毒品、
入出境紀錄、查緝現場照片、立榮航空貨物封籤、雅典商務旅館
住客登記卡、紅高粱貢糖包裝紙箱、現金、行動電話及通聯紀錄
等證據，亦未重新踐行調查之程序，致更易後參與審理之法官，
對於更新前之程序無從參與直接審理，難就本件辯論結果獲致適
切之心證，均屬違誤。(二)、原判決事實欄記載甲○○、乙○○、
鄭進勇於九十四年十二月三日前，以俗稱「小三通」之方式，陸
續至中國大陸廈門地區與許順益會合，而達成運輸海洛因、甲基
安非他命之協議（見原判決第四頁第十六至十九行）；然理由中
僅載稱：「被告甲○○於本案案發前確曾前往廈門與共同被告許
順益會合，自廈門經金門返回台中居住處後，被告乙○○及同案
被告鄭進勇即攜帶大量甲基安非他命自金門搭機前往其上開住處
與其會合」云云（見原判決第十四頁第四至七行），並未說明認
定甲○○、乙○○、鄭進勇於九十四年十二月三日前陸續經金門
以「小三通」方式至廈門與許順益會商運輸毒品所憑之依據及理
由，自有判決理由未備之違誤。(三)、原判決論斷乙○○罪名部分
，僅於理由中籠統敘稱：「被告乙○○以一運輸海洛因、安非他
命進口之行為，觸犯前開運輸毒品、懲治走私條例之私運管制物
品二罪名，屬觸犯構成要件不相同之罪名，為想像競合犯，應從
一重之運輸第一、二級毒品罪論處。被告（乙○○）所犯運輸第
一級毒品、第二級毒品二罪間，犯意各別，行為互殊，應予以分
論併罰」（見原判決第二六頁第二二至二七行），而未進一步闡
釋前揭論罪所述構成想像競合犯及應分論併罰之具體內容，致理
由因欠明確而不無矛盾，自非允洽。(四)、原判決事實欄記載丙○
○以0000000000號、0000000000號、00
00000000號、0000000000號行動電話作為與
陳蘭宜、盧俊佑、許順富等購買毒品者聯絡之販毒工具（見原判
決第六頁第十七至二一行），然理由中僅引據陳蘭宜在第一審證
稱：「伊跟丙○○說要買糖仔、四號。打電話給丙○○是他本人
接通，都是撥打同壹支電話給丙○○。電話為00000000
00號」之供述，為所認丙○○確有以0000000000號
行動電話與陳蘭宜聯絡販毒之依據，而就0000000000
號、0000000000號、0000000000號行動電
話係作為與何人聯絡販毒之工具，及盧俊佑、許順富係如何向丙
○○聯絡洽購毒品，則悉未說明論列，自有判決理由矛盾之違法
。又原判決事實欄記載丙○○於九十四年十二月九日以新台幣（
下同）六萬九千元販賣甲基安非他命一包予陳蘭宜（見原判決第
七頁第七行），惟理由中則採納陳蘭宜在第一審所供：「另次六
萬元的交易，五千元買海洛因，另外五萬五千元都是買甲基安非
他命」等語為所憑之論據，亦有事實認定與理由說明不相適合之
可議。(五)、原判決事實欄記載「於九十四年十二月九日二十二時
三十分許，在台中市○區○○路三號雅典商務旅館門口逮捕甫交
易毒品完成之丙○○、王賜暖二人，並在丙○○身上等處扣得購
自甲○○之海洛因一包（淨重三七‧四三公克，空包裝重一‧九
七公克）、……」、「於雅典商務旅館三○五號房內查得……王
賜暖、丙○○共同持有之海洛因一包（淨重二二‧二五公克，空
包裝重一‧○六公克）」（見原判決第七頁末十四行），亦即認
定丙○○為警查獲當時，僅自其身上扣得淨重三七‧四三公克之
海洛因一包，至該淨重二二‧二五公克之海洛因一包，則為丙○
○與王賜暖共同持有而在雅典商務旅館三○五號房內查扣；但理
由中非唯未說明憑以認定該淨重二二‧二五公克之海洛因一包係
在雅典商務旅館三○五號房內查扣而為丙○○與王賜暖共同持有
之依據與理由，復載述「另毒品海洛因計：在被告丙○○身上
處扣得甫購自甲○○處之海洛因一包（淨重三七‧四三公克，空
包裝重一‧九七公克）、先前購得之海洛因一包（淨重二二‧二
五公克，空包裝重一‧○六公克）。在三○五號房內查扣甲○
○持有之海洛因一大包（已分裝成九小包，合計淨重三三六‧三
○公克，空包裝重八‧二六公克）。……」（見原判決第十四頁
末二行至次頁第四行），亦即又謂該淨重二二‧二五公克之海洛
因一包係丙○○為警查獲當時，自其身上扣得。其事實認定與理
由說明，同屬矛盾。(六)、毒品危害防制條例第十九條第一項關於
沒收之規定，固採義務沒收主義，凡犯同條例第四條至第九條、
第十二條、第十三條或第十四條第一項、第二項之罪者，其供犯
罪所用之物或因犯罪所得之財物，均應諭知沒收。但該法條並未
規定「不問屬於犯人與否」，均沒收之，自仍以屬於被告所有者
為限，始應予以沒收。而行動電話服務須以晶片卡（即ＳＩＭ卡
）為使用介面，因此電信公司於出租行動電話門號予消費者使用
時，即同時附帶提供晶片卡給消費者作為門號使用之介面，故電
信公司接受消費者申辦門號並將該門號開通上線時，該晶片卡之
所有權是否移轉於消費者，抑或仍保留於電信公司，端視其簽訂
之服務契約內容如何約定。原判決對於扣案之不詳門號行動電話
三支及門號0000000000、0000000000、0
000000000、0000000000、0000000
000等行動電話之晶片卡，未查明究屬何人所有，並於理由內
詳為說明，即遽認係上訴人等及共同被告鄭進勇、王賜暖所有供
聯絡販毒所用之物，依毒品危害防制條例第十九條第一項規定與
機具一併宣告沒收（見原判決第二九頁末四行至次頁第三行），
亦欠允當。上訴意旨指摘原判決不當，非無理由，應認有發回更
審之原因。原判決說明不另為甲○○、丙○○無罪諭知部分，基
於審判不可分原則，亦應併予發回。
據上論結，應依刑事訴訟法第三百九十七條、第四百零一條，判
決如主文。
中　　華　　民　　國　九十六　年    一　  月  二十五　日
                      最高法院刑事第十一庭
                          審判長法官  謝　俊　雄
                                法官  陳　世　雄
                                法官  魏　新　和
                                法官  吳　信　銘
                                法官  徐　文　亮
      本件正本證明與原本無異
                                      書  記  官
中　　華　　民　　國　九十六　年　　一　　月  三十一  日
                                                    Ｍ
